【裁判字號】    98,勞訴,1
【裁判日期】    980625
【裁判案由】    給付工資
【裁判全文】
臺灣基隆地方法院民事判決               98年度勞訴字第1號
原      告  庚○○
            辛○○
            丙○○
            壬○○
            未○○
            寅○○
            己○○
            戊○○
            癸○○
            乙○○
            甲○○
            巳○○
兼上一人    午○○
訴訟代理人
被      告  錦昇鋼鐵有限公司
法定代理人  卯○○
訴訟代理人  辰  ○
            申○○
被      告  台灣電力股份有限公司龍門核能發電廠
法定代理人  丁○○
訴訟代理人  丑○○
被      告  大宇機械設計工程股份有限公司
法定代理人  子○○
上列當事人間請求給付工資事件，本院於民國98年6月8日辯論終
結，判決如下：
    主  文
被告錦昇鋼鐵有限公司應分別給付原告如附表一所示之金額，及
自民國九十八年二月二十八日起至清償日止，按年利率百分之五
計算之利息。
原告其餘之訴均駁回。
訴訟費用由被告錦昇鋼鐵有限公司負擔。
    事實及理由
壹、程序方面按訴狀送達後，原告不得將原訴變更或追加他訴。
    但有下列各款情形之一者，不在此限：一被告同意者。二請
    求之基礎事實同一者。三擴張或減縮應受判決事項之聲明者
    。四因情事變更而以他項聲明代最初之聲明者。五該訴訟標
    的對於數人必須合一確定時，追加其原非當事人之人為當事
    人者。六訴訟進行中，於某法律關係之成立與否有爭執，而
    其裁判應以該法律關係為據，並求對於被告確定其法律關係
    之判決者。七不甚礙被告之防禦及訴訟之終結者。被告於訴
    之變更或追加無異議，而為本案之言詞辯論者，視為同意變
    更或追加，民事訴訟法第255條定有明文。經查，原告庚○○等13人（下稱原告庚○○等）起訴時原僅列錦昇鋼鐵有限
    公司（下稱被告錦昇公司）及台灣電力股份有限公司龍門核
    能發電廠（下稱被告台電公司）為被告，嗣於民國98年3月9
    日本院言詞辯論期日，當庭追加大宇機械設計工程股份有限
    公司（下稱被告大宇公司）為被告，被告錦昇公司及被告台
    電公司均未表示異議而為本案之言詞辯論，揆諸前揭規定，
    視為原告等此部分訴之追加為被告錦昇公司及被告台電公司
    所同意，應予准許。又原告庚○○等於97年12月3日原以起
    訴狀請求被告給付如附表二所示工資，嗣於本院98年6月8日
    言詞辯論時，當庭擴張及減縮（僅原告癸○○部分）應受判
    決事項之聲明如附表一所示金額之工資，該變更之訴與原告
    原起訴之請求，均係基於同一僱傭契約所生之工資，核其性
    質，屬應受判決事項之擴張及減縮，揆諸前揭規定，原告庚○○等此部分訴之變更，於法尚無不合，亦應准許。
貳、實體部分
一、原告庚○○等起訴主張：
  (一)原告庚○○等於97年8月間即受僱於被告錦昇公司（下稱系
    爭僱傭契約），分別擔任被告錦昇公司所承包之被告台灣電
    力股份有限公司龍門核能發電廠第一號機汽機廠房中間層第
    一區管路預製及安裝工程（下稱系爭工程）之電銲或配管工
    作，電銲部分每日工資新臺幣（下同）4,800元，配管部分
    則係每日2,500元，另每加班6小時，則以1日工資計算加班
    費。被告大宇公司之法定代理人子○○則自97年9月起，擔
    任系爭工程之現場工地主任及領班職務，負責指揮原告庚○○等進行系爭工程之電銲或配管工作，並協助被告錦昇公司
    發放工資予原告庚○○等人。詎被告錦昇公司及被告大宇公
    司均未依時給付原告庚○○等97年10月、11月之工資（均含
    加班費，下稱系爭工資），且被告大宇公司為給付上開工資
    ，另簽發予原告庚○○等之支票亦均跳票，是上開原告庚○○等應領取之工資迄今均未獲清償。又被告台電公司尚有系
    爭工程之工程餘款未給付被告錦昇公司，是原告庚○○等自
    得代被告錦昇公司受領前揭工程餘款，以清償上開工資，為
    此依僱傭契約及代位權之規定提起本件訴訟等語，並聲明：
    被告應分別給付原告庚○○等如附表一所示金額之工資，及
    自起訴狀繕本送達之翌日起至清償日止，按年利率5％計算
    之利息。
  (二)對被告錦昇公司答辯所為 之陳述略以：
    原告庚○○等對被告錦昇公司於97年9月間將系爭工程轉包
    予被告大宇公司承作乙事並不知情，且被告錦昇公司亦未通
    知原告庚○○等上情，故被告錦昇公司及被告大宇公司間之
    權利義務關係為何，原告庚○○等並不清楚；況被告大宇公
    司之法定代理人即工地主任子○○，亦曾向原告庚○○等人
    表示伊係被告錦昇公司之領班，並代錦昇公司發放工資，則
    原告庚○○等主觀上仍認被告錦昇公司為雇主，被告錦昇公
    司自不能以系爭工程業已轉由被告大宇公司承作為由，拒絕
    給付工資。
二、被告錦昇公司聲明請求駁回原告之訴，其答辯略以：
    被告錦昇公司雖向被告台電公司承包系爭工程，惟被告錦昇
    公司與被告大宇公司業於97年9月5日簽立合約書（下稱系爭
    合約書），約定系爭工程轉由被告大宇公司施作，是以，原
    告庚○○等人之工資即應由被告大宇公司負責，而與被告錦
    昇公司無關。何況，系爭工程轉包後，原告庚○○等97年9
    月份之工資均已由被告大宇公司如數給付；另97年10月、11
    月份之工資，被告大宇公司亦以其名義開立支票予原告庚○○等，則原告等自已知悉業已轉由被告大宇公司施作，自不
    得再向被告錦昇公司請求97年10月、11月之工資。
三、被告大宇公司請求駁回原告之訴，其答辯略以：
    被告大宇公司於97年9月5日確與被告錦昇公司簽立合約書，
    約定系爭工程轉由被告大宇公司施作，惟被告大宇公司並未
    同意承受被告錦昇公司與原告庚○○等間之僱傭契約，自無
    給付原告庚○○等工資之義務。又原告庚○○等人之工資依
    約仍係由被告錦昇公司負責，惟被告錦昇公司於97年9月間
    即因財務困難而無法給付工資，乃開立票據以為擔保向被告
    大宇公司借款，並要求被告大宇公司協助發放原告庚○○等
    人97年9月份之工資。嗣被告錦昇公司於97年10月及11月仍
    請求被告大宇公司協助發放工資，惟被告錦昇公司持以向被
    告大宇公司借款之支票嗣後均跳票，被告大宇公司於97年10
    月及11月，為協助被告錦昇公司清償其工資債務而簽發予原
    告庚○○等之支票，亦因此無法兌現，惟被告大宇公司與原
    告間並無僱傭關係，原告等依僱傭契約向被告大宇公司請求
    給付工資，於法即有未合。
四、被告台電公司聲明請求駁回原告之訴，並陳明如受不利判決
    ，願供擔保，請准宣告免假執行，其答辯略以：
  (一)系爭工程於96年7月18日，原係由訴外人偉鑫營造股份有限
    公司（下稱偉鑫公司）承攬，嗣偉鑫公司因債務問題而無法
    承作，乃於97年3月16日轉由連帶保證人昶叡實業股份有限
    公司（下稱昶叡公司）繼續施工，惟嗣後昶叡公司亦因龐大
    之債務問題而無法繼履行契約，系爭工程乃於97年8月9日轉
    由其連帶保證人即被告錦昇公司負責施工，至於被告錦昇公
    司與被告大宇公司訂立之契約內容，被告台電公司並不知悉
    ，亦未同意被告錦昇公司將系爭承攬契約讓與被告大宇公司
    。而系爭工程自96年7月18日開工時起迄97年11月止，被告
    台電公司均依現場實際完成之工作數量，依時核發工程款予
    承偉鑫公司、偉鑫公司或被告錦昇公司，且原告等與被告台
    電公司間並無僱傭契約，被告台電公司自無給付工資之義務
    。
  (二)又系爭工程因工程進度嚴重落後，被告台電公司乃於97年12
    月15日主動發函通知被告錦昇公司並終止系爭工程之承攬契
    約，而經結算被告錦昇公司應賠償被告台電公司之工程材料
    遺失費、延誤工期之違約金等損害賠償費用後，被告錦昇公
    司非但已無原告庚○○等所稱之工程餘款可領取，且被告錦
    昇公司尚須賠償被告台電公司4,495,208元。是以，原告庚○○等主張渠等得代被告錦昇公司向被告台電公司受領系爭
    工程之餘款以清償如附表一所示之工資，即屬無據。
五、經查，被告錦昇公司自97年8月9日起承作被告台灣電力股份
    有限公司龍門核能發電廠第一號機汽機廠房中間層第一區○
    路預製及安裝工程，並因此僱用原告庚○○等13人從事電銲
    或配管工作，電銲部分每日工資4,800元，配管部分則係每
    日2,500元，另每加班6小時，則以1日工資計算加班費。又
    同年9月5日被告錦昇公司與被告大宇公司簽立合約書，約定
    系爭工程全部交由被告大宇公司施作，及原告庚○○等於97
    年10月份及11月份合計如附表一所示之工資，迄今均未獲給
    付等事實，均為兩造所不爭執，並有原告庚○○等97年10月
    份及11月份之考勤表、薪資表、被告錦昇公司與被告大宇公
    司間之工程轉包合約書影本等件附卷可稽，應堪信為真實。
五、按當事人主張有利於己之事實者，就其事實有舉證之責任，
    民事訴訟法第277條第1項定有明文。又按債權之讓與，非經
    讓與人或受讓人通知債務人，對於債務人不生效力。但法律
    另有規定者，不在此限；第三人與債務人訂立契約承擔其債
    務者，非經債權人承認，對於債權人不生效力；民法第294
    條第1項、第301條分別定有明文。再按僱用人非經受僱人同
    意，不得將其勞務請求權讓與第三人，受僱人非經僱用人同
    意，不得使第三人代服勞務，民法第484條亦有明定。
    被告錦昇公司雖辯稱其於97年9月5日與被告大宇公司簽立合
    約書，約定系爭工程轉由被告大宇公司施作，故原告庚○○
    等之雇主應已變更為被告大宇公司，原告等自不得向被告錦
    昇公司請求給付工資云云。惟查，系爭工程雖轉由被告大宇
    公司施作乙情，固如前述，然被告錦昇公司並未舉證證明其
    將系爭僱傭契約之權利義務亦一併讓與被告大宇公司，並已
    通知原告等或經原告等同意或承認，且被告錦昇公司訴訟代
    理人亦於本院言詞辯論期日當庭陳稱：「（問：工程轉包後
    ，你有無通知原告等工人？）沒有，我認為不需要通知...
    」（見本院98年3月9日言詞辯論筆錄）。至於被告大宇公司
    縱於97年9月份交付工資予原告，並於同年10月及11月份間
    交付原告支票作為工資，惟被告大宇公司係代被告錦昇公司
    給付工資予原告，而非基於系爭僱傭契約僱用人地位給付工
    資等情，業據原告庚○○等及被告大宇公司之法定代理人子
    ○○於本院言詞辯論時陳述甚詳（見本院98年3月9日、4月6
    日及6月8日言詞辯論筆錄），自不得僅憑原告等曾收受被告
    大宇公司交付之工資及支票之事實，遽謂原告承認或同意被
    告錦昇公司將系爭僱傭契約之權利義務讓與予被告大宇公司
    。揆諸前揭規定，本件被告錦昇公司縱於系爭合約書中與被
    告大宇公司約定讓與系爭僱傭契約之權利義務，對於原告亦
    不生效力，系爭僱傭契約仍存在於被告錦昇公司與原告間，
    被告錦昇公司自不得以此為由拒絕給付工資予原告。從而，
    原告庚○○等請求被告錦昇公司分別給付97年10月份及11
    月份如附表一所示之工資，為有理由，應予准許；原告庚○○等請求被告大宇公司給付如附表一所示之工資，為無理由
    ，應予駁回。
六、又按債務人怠於行使其權利時，債權人因保全債權，得以自
    己之名義，行使其權利，民法242條定有明文；再按債權人
    代位行使之權利，原為債務人之權利，必於債務人有怠於行
    使其權利情事時，始得為之，若債務人對於第三人已無權利
    之存在，或經行使而無效果時，即無代位行使權利之餘地（
    最高法院50年台上字第408號判例參照）。原告庚○○等雖
    又主張被告錦昇公司對被告台電公司尚有工程餘款未領取，
    原告庚○○等自得基於被告錦昇公司債權人之地位向被告台
    電公司請求該工程餘款云云，惟查，被告台電公司否認被告
    錦昇公司對其尚有工程款請求權得行使，而原告等就被告錦
    昇公司對被告台電公司是否仍有工程請求權及被告錦昇公司
    有無怠於行使上開之情事等事實，均未舉證以實其說，其前
    揭主張自非有理。況查，本件系爭工程因工程進度落後，被
    告台電公司乃於97年12月15日主動發函通知被告錦昇公司並
    終止系爭工程之承攬契約，經被告台電公司結算被告錦昇公
    司於系爭工程之承攬契約終止後應得工程餘款及應扣工程材
    料遺失費、延誤工期之違約金等費用後，被告錦昇公司尚須
    賠償被告台電公司4,495,208元等事實，亦有被告台電公司
    提出之核四修字第002-03號錦昇鋼鐵有限公司截至第11期工
    程款後應得應扣一覽表附卷可稽，益徵被告上開所辯為可採
    。從而，原告庚○○等主張以被告錦昇公司債權人之地位向
    被告台電公司請求系爭工程之餘款以清償如附表一所示之工
    資云云，即屬無據，應予駁回。
七、綜上所述，本件原告庚○○等請求被告錦昇公司給付如附表
    一所示之工資及自起訴狀繕本送達翌日即98年2月28日起至
    清償日止，按年利率5％計算之利息，為有理由，應予准許
    ；其逾此範圍之請求，為無理由，應予駁回。
八、據上論結，本件原告之訴為一部有理由、一部無理由，依民
    事訴訟法第79條，判決如主文。
中    華    民    國    98    年    6     月    25    日
                  勞工法庭法  官  姚貴美
附表一
┌──────┬───────┬────────────┐
│   編  號   │  原 告 姓 名 │工資（新臺幣）          │
├──────┼───────┼────────────┤
│     1      │    庚○○    │218,000元               │
├──────┼───────┼────────────┤
│     2      │    辛○○    │117,600元               │
├──────┼───────┼────────────┤
│     3      │    丙○○    │180,360元               │
├──────┼───────┼────────────┤
│     4      │    壬○○    │134,148元               │
├──────┼───────┼────────────┤
│     5      │    未○○    │213,600元               │
├──────┼───────┼────────────┤
│     6      │    寅○○    │163,200元               │
├──────┼───────┼────────────┤
│     7      │    己○○    │170,063元               │
├──────┼───────┼────────────┤
│     8      │    戊○○    │176,300元               │
├──────┼───────┼────────────┤
│     9      │    癸○○    │ 41,650元               │
├──────┼───────┼────────────┤
│     10     │    乙○○    │180,000元               │
├──────┼───────┼────────────┤
│     11     │    甲○○    │192,000元               │
├──────┼───────┼────────────┤
│     12     │    午○○    │143,100元               │
├──────┼───────┼────────────┤
│     13     │    巳○○    │108,000元               │
└──────┴───────┴────────────┘
附表二
┌──────┬───────┬────────────┐
│   編  號   │  原 告 姓 名 │工資（新臺幣）          │
├──────┼───────┼────────────┤
│     1      │    庚○○    │198,000元               │
├──────┼───────┼────────────┤
│     2      │    辛○○    │ 54,100元               │
├──────┼───────┼────────────┤
│     3      │    丙○○    │150,360元               │
├──────┼───────┼────────────┤
│     4      │    壬○○    │ 76,800元               │
├──────┼───────┼────────────┤
│     5      │    未○○    │183,600元               │
├──────┼───────┼────────────┤
│     6      │    寅○○    │143,200元               │
├──────┼───────┼────────────┤
│     7      │    己○○    │126,500元               │
├──────┼───────┼────────────┤
│     8      │    戊○○    │107,500元               │
├──────┼───────┼────────────┤
│     9      │    癸○○    │ 52,500元               │
├──────┼───────┼────────────┤
│     10     │    乙○○    │160,000元               │
├──────┼───────┼────────────┤
│     11     │    甲○○    │162,000元               │
├──────┼───────┼────────────┤
│     12     │    午○○    │ 99,100元               │
├──────┼───────┼────────────┤
│     13     │    巳○○    │ 88,000元               │
└──────┴───────┴────────────┘
以上正本係照原本作成。
對於本件判決如有不服，應於收受送達後20日內向本院提出上訴
書狀，敘述上訴之理由，上訴於臺灣高等法院。
中    華    民    國    98    年     6    月    25    日
                          書記官  詹小瑤


司法院資訊處製作；財團法人民間司法改革基金會備份。
